---
title: "Arrumar dados programático do SISMA"
output:
  rmarkdown::html_vignette:
    toc: true
    toc_depth: 2
vignette: >
  %\VignetteIndexEntry{tidy_sop}
  %\VignetteEngine{knitr::rmarkdown}
  %\VignetteEncoding{UTF-8}
---

```{r, include = FALSE}
knitr::opts_chunk$set(
  collapse = TRUE,
  warning = FALSE,
  comment = "#>"
)
```

## Abrir o RStudio e carregar os pacotes

Comecemos por abrir uma nova sessão de trabalho do RStudio.  Uma vez aberta a sessão, crie um novo script R (File -> New File -> R script) e carregue os principais pacotes R necessários para arrumar as exportações .csv do SISMA. O `tidyverse` é uma coleção de pacotes de código aberto concebidos para utilização geral em ciência de dados. O `sismar` é um pacote desenvolvido com o objetivo específico de efectuar a limpeza e a engenharia de caraterísticas das exportações rectangulares do SISMA. Por último, os pacotes `glue` fornecem funções que nos permitem combinar e utilizar valores de cadeia de caracteres no código.

```{r, eval = FALSE, echo = TRUE}
library(tidyverse)
library(sismar)
library(glue)
```

## Definir variáveis globais

Começaremos a nossa aventura codificando três valores no nosso ambiente global para utilização posterior - 1) o ano civil para o qual os dados foram descarregados do SISMA; 2) o caminho para a exportação .csv do SISMA guardada na nossa máquina local; e 3) o caminho e o nome do ficheiro onde o nosso conjunto de dados processados será guardado. Note que a melhor prática é armazenar dados e scripts em estruturas de pastas específicas de projectos R pré-criados. Isto facilita a reprodutibilidade e a colaboração entre utilizadores.   

```{r}
year <- "2024"
path_hiv_tarv <- glue::glue("Data/tarv_{year}.csv")
output_hiv_tarv <- glue::glue("Dataout/hiv_tarv_{year}.txt")

path_hiv_tarv
output_hiv_tarv
```

## Arrumar dados do SISMA

Tendo definido o caminho local para o nosso conjunto de dados SISMA, podemos agora chamar funções do pacote sismar para gerar um quadro de dados analítico organizado.  Isto pode ser feito utilizando uma combinação de funções sismar chamadas em sequência ou chamando uma função de invólucro singular e especificando os argumentos apropriados.  Comecemos com a primeira abordagem, um pouco mais detalhada. 

##### Approach 1: Using Sequential Functions

Começaremos chamando `clean_sisma_csv` e fornecendo o argumento da função que especifica onde nossa exportação SISMA .csv baixada é salva em nossa máquina local. Observe que essa função não depende do tipo de dados do programa contidos no arquivo .csv. Isso significa que clean_sisma_csv` pode ser usado com qualquer download tabular do SISMA. No resultado, repare que os indicadores do quadro de dados foram dinamizados para um formato longo, que um pequeno número de variáveis foi removido e que os nomes dos indicadores dinamizados foram modificados para serem mais legíveis.

```{r, eval = FALSE}
df <- clean_sisma_csv(path_hiv_tarv)
```

Em seguida, chamaremos uma função sismar para criar caraterísticas de dados que são codificadas nos nomes de indicadores criados por `clean_sisma_csv`.  Neste caso de uso, chamamos `parse_sisma_hiv_tarv`. É importante notar que existem vários tipos de conjuntos de dados programáticos padrão que podem ser gerados através de relatórios SISMA guardados. Isto significa que a função específica de análise do sismar chamada para a engenharia de caraterísticas varia consoante o tipo de conjunto de dados programáticos fornecido pelo utilizador. A lista completa e a descrição de cada função de análise do sismar são fornecidas na secção sismar [package documentation](https://usaid-mozambique.github.io/sismar/reference/index.html).

```{r, eval = FALSE}
df <- parse_sisma_hiv_tarv(df)
```
No resultado da função de análise, repare que foram adicionadas novas variáveis ao quadro de dados e que os nomes dos indicadores foram codificados para serem mais sucintos. Este formato organizado é perfeito para análise!

##### Approach 2: Utilização da função "wrapper"

Como alternativa à abordagem 1, o sismar também fornece uma função wrapper que chama tanto `clean_sisma_csv` como `parse_sisma_hiv_tarv` (ou uma função de análise semelhante especificada pelo utilizador). Isso reduz a quantidade de digitação e código necessários para produzir nosso conjunto de dados final. Nesta abordagem, nós simplesmente chamamos `process_sisma_csv` e fornecemos dois argumentos necessários: 1) O argumento “file” (ficheiro) que especifica a localização da exportação .csv do SISMA e; 2) O argumento “type” (tipo) que especifica o tipo de dados programático para a arrumação. Uma lista completa de valores que podem ser passados para o argumento “type” pode ser encontrada no `process_sisma_csv` [documentation](https://usaid-mozambique.github.io/sismar/reference/process_sisma_csv.html). 

```{r, eval = FALSE}
df <- process_sisma_csv(file = path_hiv_tarv, 
                        type = "HIV TARV")
```

Repare-se que o resultado desta função singular é idêntico ao quadro de dados gerado na abordagem 1!
br<>
O `process_sisma_csv` inclui mais um argumento opcional que define o idioma dos nomes das variáveis no ficheiro de saída.  Atualmente as únicas opções de idioma são “portuguese” e “english” sendo a primeira definida como argumento por defeito. Ao definir o valor do argumento como “english” observe a mudança nos nomes das variáveis de saída.

```{r, eval = FALSE}
df <- process_sisma_csv(file = path_hiv_tarv, 
                        type = "HIV TARV",
                        language = "english")

```

Boa análise do seu novo conjunto de dados organizado!



---

*Disclaimer: The findings, interpretation, and conclusions expressed herein are those of the authors and do not necessarily reflect the views of United States Agency for International Development. All errors remain our own.*
